【裁判字號】    98,上重訴,6
【裁判日期】    990318
【裁判案由】    （家暴）殺人
【裁判全文】
臺灣高等法院臺中分院刑事判決         98年度上重訴字第6號
上  訴  人
即  被  告  乙○○
選任辯護人  江錫麒律師
選任辯護人  黃淑齡律師
上列上訴人因殺人案件，不服臺灣苗栗地方法院97年度重訴字第
7號中華民國97年12月30日第一審判決（起訴案號：臺灣苗栗地
方法院檢察署97年度偵字第89、3854號），提起上訴，本院判決
如下：
    主  文
原判決撤銷。
乙○○無罪。
    理  由
一、公訴意旨略以：上訴人即被告(下稱被告)乙○○原係被害人
    陳建煌之私人看護兼同居女友。嗣因兩人感情生變，被告乙
    ○○並發現被害人陳建煌另與許美玲交往，而與被害人陳建
    煌發生激烈爭吵，被害人陳建煌在給付被告乙○○新臺幣（
    下同）20萬元之「資遣費」後，被告乙○○始於民國(下同
    )96 年11月20日搬離被害人陳建煌居住之苗栗市福麗里7鄰
    麗園12號中國石油股份有限公司（下稱中油公司）員工宿舍
    。詎被告乙○○因不滿發簡訊予被害人陳建煌詢問是否願意
    共度生日（被告乙○○之生日為12月28日）遭拒，竟基於殺
    人之犯意，於96年12月26日凌晨5時48分左右至上午9時左右
    之間，侵入被害人陳建煌上開宿舍後，持長約10至15公分之
    不明單刃刀械，在2樓被害人陳建煌之房間，趁被害人陳建
    煌躺臥在床時，朝陳建煌左胸、頸部、左上臂等處刺殺多刀
    ，其中5刀經肋間進入左胸腔，致被害人陳建煌因前胸多處
    穿刺傷及於左肺、心臟，出血性休克死亡。嗣於同日下午18
    時50分左右，經許美玲利用被害人陳建煌交付之鑰匙，進入
    被害人陳建煌上開宿舍探視，始發現被害人陳建煌倒臥在血
    泊中，並報警循線查獲上情，因認被告所為，係犯刑法第
    271條第1項殺人罪嫌等語。
二、按犯罪事實應依證據認定之，無證據不得認定犯罪事實；又
    不能證明被告犯罪者，應諭知無罪之判決，刑事訴訟法第
    154條第2項、第301條第1項分別定有明文。復按刑事訴訟法
    上所謂認定犯罪事實之證據，係指足以認定被告確有犯罪行
    為之積極證據而言，如未能發現相當證據或證據不足以證明
    ，自不能以推測或擬制之方法，以為裁判基礎（最高法院29
    年上字第3105號及40年台上字第86號分別著有判例可資參照
    ）。又認定不利於被告之事實，須依積極證據，茍積極證據
    不足為不利被告之認定時，即應為有利於被告之認定，更不
    必有何有利之證據；另認定犯罪事實所憑之證據，雖不以直
    接證據為限，間接證據亦包括在內；然而無論為直接證據或
    間接證據，其為訴訟上之證明，須於通常一般人均不致有所
    懷疑，而得以確信其為真實之程度者，始得據為有罪之認定
    ，倘其證明尚未達到此一程度，而有合理性懷疑之存在時，
    事實審法院復已就其心證上理由予以闡述，敘明其如何無從
    為有罪之確信，因而為無罪之判決者，亦不得遽以自己片面
    之觀點，遽指其為違法（最高法院30年上字第816號及76年
    台上字第4986號亦分別著有判例足資參照）。又其以情況證
    據（即間接證據）斷罪時，尤須基於該證據在直接關係上所
    可證明之他項情況事實，本乎推理作用足以確證被告有罪，
    方為合法，不得徒憑主觀上之推想，將一般經驗上有利被告
    之其他合理情況逕予排除（最高法院32年上字第67號判例意
    旨亦可參照）。再依刑事訴訟法第154條所規定之禁止推定
    罪狀之法則，並非僅為被告個人之訴訟利益而設，尤其重在
    發現真實以求國家刑罰權之正確行使。若無足可證明被告從
    事犯罪構成要件之積極證據，無論假定某一被告為犯人而命
    其自證無罪，藉以過濾及鎖定特定犯罪人，或推測被告涉及
    之某項罪名，而依其自辯過程蒐求該被告生活經歷資料，藉
    以判斷其究竟有無構成特定犯罪，俱非法之所許。
三、公訴人認被告乙○○涉犯刑法第271條第1項殺人罪嫌，無非
    係以：(1)被告於警詢及偵查中之供述前後反覆且蓄意隱瞞；
    (2)證人許美玲、廖美玲、於警詢、偵查中之證述；(3)證人即
    告訴人甲○○之偵訊筆錄；(4)苗栗縣警察局現場勘察報告及
    採證報告1份、現場圖1紙、內政部警政署刑事警察局鑑驗書
    影本2份、鑑定書1份、相驗照片14張、解剖照片45張、法務
    部法醫研究所96年醫鑑字第0961102103號解剖報告書及鑑定
    報告書、麗園社區現場關係圖1紙、監視錄影翻拍照片16張
    、監視錄影光碟1片、陳建煌所使用之市話000-000000號通
    聯紀錄1份、在卷，計算本1本、「西洋恐怖的生存術」1本
    扣案可憑等證據，資為其主要論據。訊據被告堅決否認涉犯
    本案殺人犯行，辯稱：伊在96年11月20日與陳建煌分手並搬
    離苗栗市福麗里7鄰麗園12號宿舍後，即未再進入該宿舍屋
    內，陳建煌在該宿舍2樓房間內遇害之事，與伊無關云云。
四、證據能力部分：
(一)被告乙○○之辯護人於本院審理中，雖主張本件測謊鑑定書
    無證據能力等語，惟按測謊鑑定，係依一般人若下意識刻意
    隱瞞事實真相時，會產生微妙之心理變化，例如：憂慮、緊
    張、恐懼、不安等現象，而因身體內部之心理變化，身體外
    部之生理狀況亦隨之變化，例如：呼吸急促、血液循環加速
    、心跳加快、聲音降低、大量流汗等異常現象，惟表現在外
    之生理變化，往往不易由肉眼觀察，乃由測謊員對受測者提
    問與待證事實相關之問題，藉由科學儀器（測謊機）紀錄受
    測者對各個質問所產生細微之生理變化，加以分析受測者是
    否下意識刻意隱瞞事實真相，並判定其供述是否真實；測謊
    機本身並不能直接對受測者之供述產生正確與否之訊號，而
    係測謊員依其專業之學識及經驗，就測謊紀錄，予以客觀之
    分析解讀，至於測謊鑑定究竟有無證據能力，刑事訴訟法並
    無明文規定。惟實務上，送鑑單位依刑事訴訟法第208條第1
    項規定，囑託法務部調查局或內政部警政署刑事警察局為測
    謊檢查，受囑託機關就檢查結果，以該機關名義函覆原囑託
    之送鑑單位，該測謊檢查結果之書面報告，即係受囑託機關
    之鑑定報告，該機關之鑑定報告，形式上若符合測謊基本程
    式要件，包括：「( 一)經受測人同意配合，並已告知得拒
    絕受測，以減輕受測者不必要之壓力。(二)測謊員須經良好
    之專業訓練與相當之經驗。(三)測謊儀器品質良好且運作正
    常。(四)受測人身心及意識狀態正常。(五)測謊環境良好，
    無不當之外力干擾。」等要件，即賦予證據能力（最高法院
    92年度台上字第2282號判決參照）。查本案係由臺灣苗栗地
    方法院檢察署檢察官指揮苗栗縣警察局苗栗分局偵辦期間，
    囑託內政部警政署刑事警察局對被告乙○○進行測謊鑑定，
    經該局於97年8月18日出具刑鑑字第0970122217號鑑定書及
    測謊鑑定過程參考資料1份（見偵字第3854號卷第194至203
    頁，圖譜另置於證物袋），其內容除記載鑑定方法：熟悉測
    試法、區域比對法、緊張高點法外，並附有測謊鑑定說明書
    、測謊儀器測試具結書、分析量化表、測謊圖譜及鑑定人資
    歷表等，堪認被告確實出於自由意志同意接受測謊、測謊員
    黃孟隆亦具備測謊專業能力、測謊儀器運作正常、受測人之
    身體狀況良好、測謊環境亦無不當外力干擾之情形，本院審
    核後認為上開鑑定書形式上已符合上開之測謊基本程式要件
    ，應具有證據能力。被告之辯護人於原審及本院雖稱：被告
    於測謊當日凌晨2時左右就寢，上午6時左右起床，6時30分
    左右有吃減肥藥1顆，8時前到苗栗分局報到，當日上午10時
    左右到達刑事警察局，當日睡眠僅4個多小時，其睡眠不足
    ，影響測謊之正確性云云，惟本件測謊程序實施前，業經被
    告書立測謊儀器測試具結書，表示願意受測，並在「平時睡
    眠時段」之書面詢問項目中表示其2時就寢至9時起床，睡眠
    共7小時，測前睡眠共6小時，自感較少，且在「目前身體狀
    況」之書面詢問項目中表示其身體狀況為正常，而內政部警
    政署刑事警察局所安排實施本件測謊之鑑定人，更已取得美
    國測謊學會之會員資格，有其資歷表1份在卷足參，其對於
    被告當時之身心狀態是否適宜接受測謊，自有依其專業而為
    判斷之能力，故被告受測前，既表示其身體狀況為正常，且
    鑑定人在知悉被告曾服用減肥藥1顆、測前睡眠6小時後，仍
    評估被告適合受測並對之為測謊之鑑定，足認被告服用之上
    開藥物及睡眠時數當不致影響其受測時之身心及意識狀態，
    亦無礙於該鑑定報告之證據能力甚明。
(二)再按被告以外之人於審判外之陳述，雖不符刑事訴訟法第
    159條之1至同條之4之規定，而經當事人於審判程序同意作
    為證據，法院審酌該言詞陳述或書面陳述作成時之情況，認
    為適當者，亦得為證據；當事人、代理人或辯護人於法院調
    查證據時，知有第159條第1項不得為證據之情形，而未於言
    詞辯論終結前聲明異議者，視為有前項之同意，同法第159
    條之5定有明文。立法意旨在於傳聞證據未經當事人之反對
    詰問予以核實，原則上先予排除。惟若當事人已放棄反對詰
    問權，於審判程序中表明同意該等傳聞證據可作為證據；或
    於言詞辯論終結前未聲明異議，基於尊重當事人對傳聞證據
    之處分權，及證據資料愈豐富，愈有助於真實發見之理念，
    且強化言詞辯論主義，使訴訟程序得以順暢進行，上開傳聞
    證據亦均具有證據能力。本件其餘在下列判決理由中所載被
    告以外之人於審判外所為陳述經援引為證據者（包括各項書
    證），因檢察官與被告、辯護人於本院辯論終結前，對於證
    據能力均不爭執，本院審酌各該證據作成時之狀態，也認無
    不法取供之情形，與待證事實具有關聯性等情況，認為適當
    ，應認得為本案之證據，故亦均有證據能力。
五、經查：
(一)死者陳建煌於96年12月26日18時50分左右，經友人許美玲在
    上開麗園12號宿舍2樓房間內，發現倒在血泊中，經許美玲
    報案後，將陳建煌送往苗栗市大千綜合醫院急救，然到院前
    即已心跳停止，身體僵硬，上半身有多處穿刺、撕裂傷，經
    急救無效後，乃判定於同日19時21分左右到院前死亡，此有
    苗栗縣警察局苗栗分局處理相驗案件初步調查報告暨報驗書
    、苗栗大千綜合醫院法醫參考病歷摘要各1紙在卷可稽（見
    相驗卷一第4至5頁）。而陳建煌之遺體經初步勘驗後，發現
    有右顳部1x0.2x2公分刀刺傷、右外頸後部1.5公分長切傷
    、右外頸前部3.5x0.5-0.6x4公分刀刺傷、左頸後部2.5x2.5
    公分瘀傷、左外頸部2.5x0.8x5公分刀刺傷、左頸前側部
    3x0.6x5L形刀刺傷、右鎖骨部1.5x0.5公分刀刺傷、左胸部
    多處刀刺傷，由上至下為1x0.5x3公分刀刺傷、1x0.7x3公分
    刀刺傷、2.5x1.5公分深入胸腔之刀刺傷、3x1.5公分深入胸
    腔之刀刺傷、2.7x1.7公分深入胸腔之刀刺傷、2.7x1公分深
    入胸腔之刀刺傷、2.3x0.8公分深入胸腔之刀刺傷、2.5x0.8
    公分深入胸腔之刀刺傷、2.7x1.2x6公分刀刺傷、左腋窩處
    4x2x1公分刀刺傷、左上臂外側3.5x0.7x2公分刀刺傷、左腕
    關節背部1.5x0.2公分切傷、右食指內側1.5公分長切傷、右
    大拇指內側1.5公分長切傷、右食指背部1.5公分長切傷、左
    上臂內側近腋窩處2.7x1.2x8公分刀刺傷、左上臂內側
    2x0.6x1公分刀刺傷、右中指腹部1x0.5公分長切傷等24處刀
    傷，有臺灣苗栗地方法院檢察署檢驗報告書1份附卷可佐（
    見相驗卷一第52至58頁）。嗣經法醫師解剖鑑定死因，結果
    認：陳建煌係因前胸多處穿刺傷及於左肺、心臟，出血性休
    克死亡，死者之檢體內驗出有毒品成分，身上之穿刺傷方向
    為自前而後近垂直方向，似不可能在站坐姿勢受傷，亟可能
    是在臥姿時被刺，凶器判斷為單刃刀，刀刃長約10-15 公分
    之小型刀，由以上死者死亡經過及檢驗判明，死者之死亡機
    轉為出血性休克，死亡原因為多處胸部穿刺傷而死亡，死亡
    方式為他殺，有法務部法醫研究所(96)醫鑑字第0961102103
    號鑑定報告書在卷可參（見相驗卷三第127至131頁，另因死
    者之生殖器外觀正常，並無任何傷勢，故上開鑑定報告書認
    「傷口之分布觀察可能是感情仇恨而驅動」部分，尚嫌率斷
    ，本院不採）。又人體之胸部為心、肺等重要器官所在位置
    ，持刀刺入胸腔亟可能造成大量出血而致死亡結果，則依死
    者陳建煌身上之24處刀傷中，其中多達9處分布在左胸部，
    可知持刀下手之人確欲致陳建煌於死，而有殺人之犯意，至
    為灼然。
(二)又96年12月26日凌晨1時30分左右，許美玲從其開設之傻女
    莊視聽伴唱店駕車送陳建煌返回麗園12號宿舍，業據證人許
    美玲於偵訊時證述明確（見相驗卷一第49頁），同日2時25
    分34秒時，陳建煌並以其宿舍申裝之000-000000號電話，與
    許美玲家中之000-000000號電話通話達12,171秒，此有中華
    電信資料查詢1份在卷可查（見相驗卷二第213頁），依上開
    通話時間計算，其通話結束之時應在同日5時48分25秒，故
    陳建煌之死亡時間為當日5時48分25秒之後，迄當日18時50
    分左右經人發現為止乙節，應堪認定。
(三)查被告乙○○於96年12月25日23時35分24秒時，駕駛車號
    4810-KX自用小客車，從至公路進入陳建煌宿舍所在之麗園
    社區入口，並於同日23時57分18秒時駕駛上開自用小客車，
    自麗園社區駛出；於96年12月26日2時56分26秒時，又駕駛
    上開自用小客車，從至公路進入麗園社區入口，並於3時24
    分50秒時駕駛上開自用小客車，自麗園社區駛出，於3時25
    分4秒時，從至公路轉往北安街方向行駛；嗣於同日3時37分
    25秒時，被告徒步從北安街穿越小徑走至土地公廟旁，再往
    麗園社區方向行走等情，為被告所不爭執（見原審卷第25頁
    ），而被告經由上開小徑走到至公路後，於同日3時37分53
    秒時，在至公路麗園社區入口處，確有右轉走進麗園社區，
    亦有監視器錄影光碟1片及其翻拍照片14張、現場位置圖1張
    在卷可憑（見偵字第3854號卷第184至191頁）。又被告直至
    同日上午9時左右，始自北安街停車處駕駛上開自用小客車
    離去，為被告於歷次警詢及偵查中所自陳，堪認於96年12月
    26日3時37分至同日9時左右間，被告確實係在麗園社區內無
    訛。
(四)被告乙○○自91年起與陳建煌交往並斷斷續續同居，同居時
    的收入來源即為擔任陳建煌看護之工資，而在96年11月20日
    與陳建煌分手後，尚未找到其他工作，此經被告供承在卷（
    見原審卷第41至43頁）。又其2人間曾因感情及金錢糾紛發
    生爭執，被告更曾以加害其生命之事恐嚇陳建煌，亦曾於爭
    吵過程中對陳建煌施以持枕頭蒙住其臉部之激烈手段等情，
    另據證人許美玲於偵查中具結證稱：「26日凌晨1點半左右
    ，我從公司，也就是傻女莊卡拉OK送他(陳建煌)回家，在路
    上，...他就說看護有傳1個簡訊給他，希望她生日時能陪她
    1晚，他問我要如何回答，我建議他不要去，因為她是1個危
    險人物，之前有危及他生命的情形，他就答應我會回絕她，
    事後他又說，1個會在凌晨5點打電話來說他慘死在1個女人
    刀下的女子，他想到就毛骨悚然，不可能讓她再回來。是死
    者(陳建煌)跟我說的...，乙○○威脅他要離開苗栗，乙○
    ○還拿切結書給死者簽，內容是要他同意不跟我來往、不來
    我店裡，並要離開苗栗，如果不從的話，有什麼閃失，要自
    行負責，死者也有拿切結書給我看，當時他們吵得很兇，乙
    ○○一直找他理論，死者提供乙○○不准他起來上廁所，也
    不准他起來走動，死者是說他想起來上廁所，楊(淑玲)就把
    他推回床上，並說要幹什麼，他就叫救命，楊(淑玲)就拿枕
    頭蒙住他的臉，說你要做什麼。」等語明確（見相驗卷一第
    49至50頁）；與證人甲○○於偵查中具結證稱：「(陳建煌
    生前有跟你說過乙○○常跟他借錢？) 是。因為陳建煌身體
    一直不好，卻把乙○○解雇，我問他原因，我父親說，乙○
    ○一直跟他借錢，他擔心乙○○會把他殺掉，在乙○○離開
    前就跟我說過。...(96年11月20日)當時早上約7點，父親打
    電話來說他很緊張，害怕乙○○會殺他，他說他躲在公司去
    救他，因為我當時在工作，我跟他說沒辦法，我以為他們只
    是吵架。...(會打他、用枕頭悶他、不准他出門是何時說的
    ？)(96)去年11月20日左右到11月22日，我到苗栗看他期間
    ，在電話中提到的，他同事都知道他有被打」等語大致相符
    （見相驗卷二第254至255頁）；被告於警詢及偵查中亦自陳
    ：伊於96年11月19日，在陳建煌宿舍與陳建煌為了唐麗（即
    許美玲）的事情發生爭執，有互相推，當時陳建煌在大叫，
    又很晚了，伊就用陳建煌房間棉被摀住他的嘴等語（見偵字
    第3854號卷第28至29頁、相驗卷二第186頁），堪認證人許
    美玲、甲○○之證述應非憑空杜撰。復觀以被告於扣案之便
    條紙上寫下「我現在要在你身上展開報復！離開我陳XX而且
    從我的記憶裡徹底離去，你對我而言不再存在，在三天的施
    咒後你將會感受到你過去在我身上所施的痛苦，這就是我對
    你的報復。情敵離開，晚上12點，唸阿克拉里亞彼得赫爾佳
    里亞阿娜奴斯肯普拉」等字句（見相驗卷二第182頁），足
    認被告在陳建煌另與許美玲交往之際，確實因心有不甘，而
    產生以激烈手段報復陳建煌之動機。被告雖辯稱該段文字係
    伊從討論星座、算命及符咒之網站抄錄，其中陳XX亦為網站
    上之文字，並非指陳建煌云云，惟查，一般供人瀏覽之網站
    中，即便含有介紹符咒等相關內容，亦難認該等內容中會出
    現指向特定人「陳XX」之文字，況被告如認上開字句對其全
    然無用，又有何逐句抄錄之必要，足見被告抄錄上開文字，
    並寫下代表陳建煌之「陳XX」，實欲抒發其內心因陳建煌另
    結新歡之憤恨不平無訛。
(五)再查，陳建煌居住之麗園12號宿舍，於96年12月26日20時左
    右經員警前往勘查及採證，在上址2樓客房中之垃圾桶內，
    發現有菸蒂1根（採證編號9），該菸蒂經鑑驗後，認其上殘
    留之DNA與被告之DNA-STR型別相同，此有苗栗縣警察局現場
    勘查及採證報告及內政部警政署刑事警察局刑醫字第
    0960196952號鑑驗書各1件附卷可憑（見偵字第3854號卷第
    127至130、145、164至166頁），而據證人廖美玲於偵查中
    證稱：96年12月26日命案發生前1個禮拜到2個禮拜間，伊去
    過陳建煌的麗園宿舍3次，他家2樓有兩個睡覺的地方，還有
    1個儲藏室，死者說另1間是之前的看護睡的。伊進去過看護
    睡的房間2次，最後1次去陳建煌家有幫他打掃廁所，曾經注
    意過看護的房間有1個垃圾桶，但是沒有幫陳建煌清過那個
    垃圾桶，印象中看護房間的垃圾桶是空的，伊非常確定該垃
    圾桶內沒有垃圾袋等語（見偵字第89號卷第12至13頁）。則
    由廖美玲上開證述，可推知於案發前1、2週廖美玲最後1次
    前往陳建煌宿舍之日至96年12月26日之間，被告仍有進入上
    開宿舍之跡證。
(六)又案發後經員警及檢察官訊問被告在96年12月26日是否曾進
    入麗園社區乙節，被告於第1次警詢及偵訊均供稱：96年12
    月26日一整天伊都沒有踏入被害人陳建煌麗園宿舍區大門，
    只有在凌晨3時左右，一個人開著車號4810-KX號車到陳建煌
    宿舍附近之北安街看陳建煌是否安全，並直到上午9時左右
    才離去云云（見相驗卷一第37、44頁）；於第2次警詢時供
    稱：於96年12月26日0時左右有開車至陳建煌宿舍後門看他
    在不在，發現不在就回家，回家後又上網到接近3點，又開
    車到北安街看陳大哥的燈有沒有亮，結果他的燈有亮伊就放
    心，就在車上喝酒、吸煙、發呆，不知道幾點就睡著了，一
    直到早上9點多醒來後就開車去找伊乾媽云云（見偵字第
    3854號卷第16至17頁）；於第5次警詢時供稱：接近晚上24
    時左右，下樓開伊所有之4810-KX自小客車前往苗栗市麗園
    陳建煌宿舍後門旁，熄火停車後，下車走到陳建煌宿舍前門
    觀看2樓房間的電燈有沒有亮，因2樓的燈沒有亮，所以開車
    走原路回新東街住處，回到家之後又開始看電視跟玩電腦直
    至26 日凌晨接近3點時候，又下樓至廚房冰箱拿了1瓶海尼
    根啤酒，然後至停車場開車，在開往陳建煌宿舍附近之北安
    街路旁停車熄火，然後開一點車門窗戶後，將車門上鎖後把
    鑰匙取下，然後坐在車上抽菸喝酒…不知何時睡著了，到了
    大約早上9時左右好像有聽到手機電話有來電震動聲後醒來
    云云（見偵字第3854號卷第33至34頁），經員警再次詢問被
    告有無進入麗園社區內，被告稱：「（請你確認你第2次前
    往陳建煌宿舍外面北安街時，途中有無下車？）沒有。（請
    再確認你到達北安街之後，有無下車？）沒有。（你將車停
    放在北安街之後至早上離開中間，有沒有下車進入麗園宿舍
    區內？）沒有。（請再確認你第2次到北安街之前，有沒有
    開車進入麗園宿舍區內？）我就只有25日24時那次有進入麗
    園宿舍區內約5-15分鐘左右而已，之後就沒有再進去過。」
    云云（見偵字第3854號卷第37頁），而否認其於26日凌晨3
    時左右曾開車進入麗園社區。至第6次警詢時，經員警告以
    路口監視器於12月26日2時56分時，攝得其曾駕駛車號
    4810-KX自小客車進入麗園社區，在社區內停留28分鐘之久
    ，被告始改口稱可能是忘記了，又對於警方詢問：「經警方
    調閱路口監視器發現你於12月26日凌晨3時37分14秒，你徒
    步從建台中學對面土地公廟旁（即北安街往至公路的水溝旁
    小路）走出來，你是要往何處？」，其回答：「四處走走吧
    」云云（見偵字第3854號卷第43至44頁）。據上可知，被告
    對於當日有無開車及徒步進入麗園社區乙事，於警詢及偵查
    中前後供詞反覆，避重就輕，而與扣案監視錄影光碟內之攝
    錄影像不符，堪認被告亟欲隱瞞案發當日進入麗園社區之事
    實，而顯見其心虛之情。
(七)依上所述，死者陳建煌於96年12月26日凌晨5時48分25秒至
    同日18時50分許間之某時，遭進入其宿舍之人，持長約
    10-15公分之小型單刃刀械刺24刀，其中9處分布在左胸部，
    而被告乙○○於96年12月26日5時48分至同日9時左右間，確
    實身處在麗園社區內，且案發前曾因感情及金錢糾紛與陳建
    煌發生爭執，爭執過程中更曾出現危及陳建煌生命之激烈舉
    動，嗣後又因與陳建煌分手而內心憤恨不平，具有報復陳建
    煌之強烈動機。因此，被告主觀上有報復陳建煌之動機，客
    觀上於96年12月26日凌晨5時48分25秒至同日9時左右間，有
    在麗園社區出沒之行蹤，則其涉有殺害陳建煌之犯嫌，固堪
    認定。然查：
  本案死者陳建煌被殺命案經警察局鑑識課人員於現場浴室洗
    臉盆採擷可疑血滴，經送比對與建檔之DNA均無相符者；而
    在苗栗分局轄內之苗栗縣公館鄉五谷村285之9號劉水妹住宅
    於98年4月7日發現遭侵入行竊，竊嫌於現場走廊遺留血跡，
    經內政部警政署刑事警察局鑑驗比對，與陳建煌命案現場浴
    室洗臉盆所採擷血跡檢體相符，此有苗栗縣警察局苗栗分局
    98年7月8日栗警偵字第0980016667號函附內政部警政署刑事
    警察局98年6月18日刑醫字第0980076238號鑑驗書、苗栗縣
    警察局苗栗分局98年8月19日栗警偵字第0980020612號函各1
    件在卷可稽(見本院卷第21至24頁、第35頁)，是本件除被告
    之外，顯然另有他人於上開期間內進入死者陳建煌之住處。
  況且，死者陳建煌居住之麗園12號宿舍，於96年12月26日20
    時左右經員警前往勘查及採證，經觀察1樓前門門鎖處，未
    發現有破壞之痕跡，1樓後門門鎖未上鎖，呈開啟狀，未發
    現有被破壞之跡象，1樓客房內書桌抽屜被拉開、2樓客房床
    頭旁矮櫃抽屜呈拉開狀，此有苗栗縣警察局現場勘查及採證
    報告1份在卷可證（見偵字第3854號卷第127至145頁），參
    以證人許美玲於警詢中證稱在現場找不到死者陳建煌之行動
    電話，在死者右手下方發現皮夾，但裡面都沒有錢等語(見
    相驗卷一第12頁、相驗卷三第89至90頁)；證人劉樹真於警
    詢中證稱在現場找不到死者陳建煌之行動電話，2樓床頭櫃
    長型抽屜打開著等語(見相驗卷一第18至19頁)；證人周健忠
    於警詢中證稱在現場衣櫥下方第1層抽屜式打開的等語(見相
    驗卷一第25頁)，可推知殺害陳建煌者，除與其熟識或有鑰
    匙得自由進入該處之人外，尚可能他人利用後門開啟未上鎖
    之機會侵入該宿舍，並於搜尋財物之際與死者發生衝突而起
    殺機殺人。
  被告乙○○於警詢時自陳：其於96年12月26日凌晨1時左右
    ，因指甲撞到鍵盤斷掉而修剪指甲，於同日中午12時左右，
    自其乾媽顏麗秀住處，搭乘顏麗秀駕駛之車牌號碼LU-8048
    號自用小客車前往大湖鄉汶水一帶，同日13時9分左右行經
    統一超商時，入內購買指甲剪，而於顏麗秀車上修剪指甲，
    其家中有超過3支指甲刀等語（見偵字第3854號卷第24、34
    頁、原審卷第45頁），並有統一發票1紙、監視器翻拍照片2
    張可證（見偵字第3854號卷第173、192頁）。則被告既已於
    本件案發前修剪過指甲，且家中尚有超過3支指甲刀，又於
    同日13時9分再次購買指甲刀，並隨即於顏麗秀之上開車內
    修剪指甲，此固異於常情，然案外人顏麗秀所有之上開自小
    客車經員警於96年12月27日10時左右勘查採證後，於副駕駛
    座之腳踏墊上，發現4片指甲屑，經比對後為被告之指甲，
    但並未檢出被告以外之DNA-STR型別，亦未檢出男性Y染色體
    DNA-STR型別（見偵字第3854號卷第164頁背面），是被告縱
    有此等違常行為，然仍難據以推論係被告為避免指甲內可能
    殘留相關跡證始反覆修剪。
  再者，依上開法務部法醫研究所解剖報告書內解剖觀察結果
    欄所敘：「推定為食入之食物已達3小時左右後死亡」（見
    相驗卷三第130頁背面）等情，因本件無從查知死者陳建煌
    生前最後1次進食之時間，則死者陳建煌從傻女莊視聽伴唱
    店返回住處後，與許美玲通電話之時間長達12171秒（即3小
    時22分51秒），其於通話完畢後，因感覺飢餓而隨即在住處
    進食，或因一夜未眠感覺疲累而選擇補充睡眠，迄日上三竿
    始行進食，均有其可能性。而依證人顏麗秀於警詢中證稱：
    被告於96年12月26日上午8-9時左右到其住處聊天，聊到中
    午12時左右，其就開車載被告出門，分別去苗栗郵局、大湖
    、三義等處，迄下午3、4時左右返家等語(見相驗卷二第164
    頁)，如死者係選擇先就寢再用餐，則被告顯有其不在場證
    明。
  至被告乙○○於97年1月21日在內政部警政署刑事警察局進
    行測謊時，於測前會談否認參與（包括計畫、教唆或執行）
    刺殺陳建煌，經Polygraph儀器先以熟悉測試法檢測被告之
    圖譜生理反應情形正常並讓其熟悉測試流程後，經採數據分
    析比對，分析測試結果，認被告對於下列問題：(1)「問：你
    有參與刺殺陳建煌嗎？答：沒有。」、(2)「問：（96年12月
    ）26日你有參與刺殺陳建煌嗎？答：沒有。」、(3)「問：案
    發當時你有在陳建煌屋內嗎？答：沒有。」呈不實反應，此
    有內政部警政署刑事警察局98年8月18日刑鑑字第
    0970122217號鑑定書、測謊圖譜分析量化表、測謊儀器測試
    具結書、測謊鑑定人黃孟隆資歷表在卷可稽（見偵字第3854
    號卷第194至195、199、202頁）。惟按測謊之證據方法，係
    依一般人在說謊時，會產生遲緩、緊張、恐懼、不安等心理
    波動現象，乃以科學方法，由鑑定人利用膚電測謊儀器，將
    受測者上開情緒波動反應予以紀錄，資以判斷受測者有無說
    謊。測謊所得之證據，固非不得參酌其他證據以判斷待證事
    實，然無論施測方或受測方，抑或測謊設備，仍不能謂無可
    能之變數存在，自難認足以作為唯一及絕對之依據，故不能
    使用鑑定結果，作為證明犯罪事實存在與否之唯一證據，法
    院仍應調查其他證據，以察受測謊人所述是否與事實相符（
    最高法院98年度臺上字第2345、3439號判決意旨參照）。本
    件被告雖未通過測謊，且有相關事證足證被告主觀上有報復
    之動機，客觀上有於案發時間前後出沒在麗園社區附近之情
    事，但該等事證均屬間接證據，且本件於被告乙○○所有之
    車號4810-KX自用小客車上，亦未查扣得任何與本件殺人案
    有關之跡證如血衣、兇刀等物（見偵字第3854號卷第129頁
    背面至130頁），要難僅以被告未通過測謊結果，及被告各
    項之辯解不可採，而遽為被告不利之認定。
(八)從而，本件既無從排除於案發前後，在被害人住處尚有被告
    乙○○以外之人出現之情狀，在欠缺積極證據足認被告確有
    殺害被害人之行為，且客觀事證亦無法百分之百證明被告確
    係殺害被害人之人，是本件依卷內所存證據，尚未達通常一
    般之人均不致有所懷疑，而得確信被告確有殺害被害人為真
    實之程度；此外，亦未發現有積極證據足以證明被告確係犯
    有公訴人所指之罪行，自屬不能證明被告犯罪，依法自應為
    被告無罪之諭知。
六、原審未詳為推求，遽為論罪科刑之判決，即有未恰，被告乙
    ○○上訴意旨否認犯罪，指摘原判決不當，為有理由，應由
    本院將原判決撤銷，並為被告無罪之諭知。
據上論斷，應依刑事訴訟法第369條第1項前段、第364條、第301
第1項，判決如主文。
本案經檢察官丙○○到庭執行職務。
中    華    民    國    99    年    3     月    18    日
            刑事第五庭  審判長法  官  趙  春  碧
                              法  官  何  秀  燕
                              法  官  林  宜  民
以上正本證明與原本無異。
檢察官得上訴。
被告不得上訴。
如不服本判決應於收受送達後10日內向本院提出上訴書狀，其未
敘述上訴之理由者，並得於提起上訴後10日內向本院補提理由書
（均須按他造當事人之人數附繕本）「切勿逕送上級法院」。

                              書記官  吳  雅  菁
中    華    民    國    99    年    3     月    18    日

司法院資訊處製作；財團法人民間司法改革基金會備份。
